臺灣高等法院臺中分院刑事判決　　　　　　　　　　九十一年度上訴字第八七三號
　　上　訴　人　臺灣台中地方法院檢察署檢察官
　　被　　　告　丁○○
　　指定辯護人　本院公設辯護人　甲○○
右列上訴人因被告偽造有價證券等案件，不服台灣台中地方法院九十年度訴字第一五
九號中華民國九十一年四月十日第一審判決（起訴案號：台灣台中地方法院檢察署八
十九年度偵字第一九八一八號）提起上訴，本院判決如左：
    主      文
上訴駁回。
    理      由
一、公訴意旨略以：被告丁○○與戊○○（原審法院另案審理通緝中）基於偽造文書
    與偽造有價證券之共同犯意聯絡，並基於概括之犯意，連續自民國（下同）八十
    九年七月間起，在台中市○○○街一一一號，利用電腦及掃描器，偽造與八十九
    年五、六月統一發票中獎號碼單之頭獎末三位號碼相同之統一發票，意圖詐領獎
    金。又意圖供行使之用，以同一方法，偽造中國石油股份有限公司（下稱中油公
    司）八十九年三月份新台幣四百元之無鉛汽油油票，嗣於八十九年八月二十六日
    凌晨零時三十分許，在前揭地點，為警查獲，並扣得偽造統一發票成品十七張、
    半成品十六張、統一發票八十九年三－四月及五－六月之中獎號碼單影本二張、
    電腦主機二台、螢幕顯示器二台、列表機二台、掃描器一台、紙張切割機一台、
    電腦調色簿一本、統一發票印章二枚，另在被告丁○○身上扣得偽造油票二張，
    因認被告丁○○涉犯刑法第二百零一條第一項之偽造有價證券、第二百十條之行
    使偽造私文書等罪嫌云云。
二、按犯罪事實應依證據認定之，無證據不得推定其犯罪事實；不能證明被告犯罪或
    其行為不罰者，應諭知無罪之判決，刑事訴訟法第一百五十四條、第三百零一條
    第一項分別定有明文。而刑事訴訟法上所謂認定犯罪事實之證據，係指足以認定
    被告確有犯罪行為之積極證據而言，該項證據自須適合於被告犯罪事實之認定，
    始得採為斷罪資料；又認定犯罪事實所憑之證據，無論係直接證據或間接證據，
    其為訴訟上之證明，須於通常一般之人均不致有所懷疑，而得確信其為真實之程
    度者，始得據為有罪之認定，倘其證明尚未達到此一程度，而有合理之懷疑存在
    ，復無其他調查途徑可尋，法院即應為無罪之判決；又犯罪事實依法應依證據認
    認定，不得僅以被告之反證不成，立持為認定犯罪之論據，最高法院二十九年上
    字第三一０五號七十六年台上字第四九八六號、二十一年上字第四七四號著有判
    例可資參照。
三、公訴人認被告涉有上開偽造有價證券、偽造私文書等罪嫌，無非係以另案被告戊○○供稱：伊有請教被告丁○○電腦之問題等語，參酌在場乙○○陳稱：警方到
    場時，被告有站在被告戊○○身後觀看等情，而被告既明知另案被告戊○○使用
    電腦係為偽造有中獎號碼之統一發票及油票供使用，並確實有多次教授相關之電
    腦知識以協助戊○○精進其電腦製圖實力之行為，又將已完成之油票放在口袋內
    意圖行使，被告顯然與戊○○有犯意聯絡，復有偽造統一發票成品十七張、半成
    品十六張、統一發票三－四月及五－六月之中獎號碼單影本二張、電腦主機二台
    、螢幕顯示器二台、列表機二台、掃描器一台、紙張切割機一台、電腦調色簿一
    本、油票二張扣案足憑等，資為論據。訊據被告固不否認為警察在其身上查獲偽
    造之中油公司油票，然而堅決否認有何前開偽造有價證券、偽造私文書之犯行，
    辯稱：伊於查獲當時係應戊○○之邀，前往教導電腦繪圖、剪接圖片等操作方法
    ，伊並不知道戊○○偽造統一發票、中油公司油票之事，在告戊○○住處見到扣
    案之偽造油票，戊○○就要伊拿去與真的油票比對看看，伊才將偽造之油票放在
    口袋中，並非係遭警查獲慌張而放置，伊本身不會開車，亦無車，油票對伊並無
    實益；且伊並未待在另案被告戊○○之身後，觀看其以電腦偽造統一發票，伊於
    警訊及偵查中之供述，係戊○○教導伊陳述，並非實在，又扣案之偽造統一發票
    等物品，經戊○○告知係屬前屋主留下之物品，並非戊○○所有等語。經查：(一)
    、另案被告戊○○於原審供稱：「（有無偽造油票？）沒有，案發當天人都不在
    那裡，警察在垃圾桶內找到，那些資料是從列表機印出來的，我沒有這種技術，
    這個案子與被告丁○○沒有關係，他教我電腦而已。」、「（房子何人的？）別
    人租後，讓給我的，他經營不善，倒閉跑路了，他叫『簡獻清』（確實姓名不知
    ），電腦設備、屋內東西都是他的，那些偽造的中獎統一發票是當天我去整理屋
    子，整理出來的，丁○○到後約三十分鐘，警察就來了，且那房子住了十幾人，
    進進出出，很複雜，後來人走了，所以就沒有簽約，之後我有去看電腦，我有請
    丁○○幫我看電腦，我是有經過他同意，未搬走前，我可以去屋內看看，我對電
    腦不懂，那些電腦也無法印製那些發票，丁○○也有說這些發票不是該電腦印的
    。」等語（見原審卷第一宗第二十二頁、第二十八頁反面－第二十九頁），其於
    警訊亦供稱：「（扣案物品）均為我本人所有，而偽造之油票二張可能是丁○○
    看我置於桌上，好奇帶在身上。‧‧‧因我之前有收到一樁大陸百貨公司委託印
    製禮券之生意，以禮券做廣告訴求，要我設計版面，而當我以電腦設計後，經掃
    瞄機及印表機製作出來後，許多友人均稱很出色，所以我才會貪圖一些利益，而
    以偽造統一發票，欲持至變換金錢或物品，但卻一直未持偽造發票前往兌獎。‧
    ‧‧我是靠電腦內製圖軟體，從螢幕上變更顏色、圖樣、字體，然後取一些真的
    統一發票及油單做為樣本，一直重複製版，最後就成功了，而我所偽造之統一發
    票均為中後四、三碼為兌換一千元及二百元等小獎，而油單係我友人買真品給我
    ，我自己以電腦嘗試偽造而已。（電腦調色步驟簿內之調色步驟及尺規）那均為
    我本人一直改進之備忘錄。（扣案之電腦）均由我本人操作，其中一部損壞均未
    修理，我均是以該電腦偽造發票等物。（是否有其他人為你從事偽造發票領取獎
    金之職？）均沒有，都是我本人研製的。（你所偽造之統一發票是否曾持至兌獎
    過？）均沒有。‧‧‧於八十九年七月初開始偽造發票及油單，但未曾使用過。
    」等語（見偵字第一九八一八號偵查卷第二八頁、第二九頁反面），於偵查復供
    稱：「（發票是否你列印的？）本來就掃瞄在電腦裡，我想看效果，所以列印出
    來並無對外使用，油票部分與發票相同，我是學美工設計的，丁○○是去教我電
    腦。（中油油票上的章如何來的？）是列印出來就有的，是我列印的，我並無使
    用該油票。‧‧‧（油票是否你交給丁○○拿去使用？）不是，我是放在桌上，
    我不知他怎麼放在身上。我如果要用不會用一般的紙來列印，真的油票顏色是茶
    黃色，而且真品下方有粗糙的感覺，一看就知道，我不可能叫他拿去用。」等語
    （見同上偵查卷第五九頁反面），另案被告戊○○對於從事偽造統一發票、油票
    之行為，並未提及與本件被告有何共同之犯意聯絡與行為分擔。(二)、證人乙○○
    雖於警訊中證稱：「（扣案物品）是戊○○所有。‧‧‧我有見戊○○以電腦在
    修改製造統一發票，而丁○○就站在戊○○後面觀看。」等語（見同上偵查卷第
    三四頁反面、第三五頁反面），然而依該證人證述情節，縱使被告確有於戊○○
    以電腦偽造統一發票、油票時，在旁觀看之行為，此在旁觀望之現象，並不能據
    以推定被告必與戊○○有共同偽造統一發票、油票之犯意聯絡。況且扣案之偽造
    統一發票成品十七張、半成品十六張、統一發票三、四月及五、六月之中獎號碼
    單影本二張、電腦主機二台、螢幕顯示器二台、列表機二台、掃描器一台、紙張
    切割機一台、電腦調色簿一本、油票二張等物，既經另案被告戊○○於警訊中坦
    承係其所有，與被告無關，復無其他相關事證，足以佐證被告丁○○有何參與偽
    造之行為，而證人乙○○之證述內容亦無從證明被告丁○○與另案被告戊○○間
    有共同偽造統一發票、油票之犯意聯絡，自難僅憑上述情況證據而推論被告有公
    訴人所指之前揭犯行。(三)、被告對於案發當時持有油票之原因，或於警訊中供稱
    ：「（你身上查獲偽造中油油票，何人偽造？）是戊○○偽造後交給我去使用，
    但是我還沒有使用。」云云（見同上偵查卷第三十三頁），於檢察官偵查中則供
    稱：「我去的時候就有二張油票，戊○○叫我拿去用看看，我就把二張放在身上
    ，警察到場前我在該處三個小時左右，中間有出去過。」云云（見同上偵查卷第
    六十頁），其於原審則供稱：「（知道油票是偽造的？）知道。因警察突然進來
    一時緊張才放進口袋。」、「油票部分，因為我在戊○○的客廳桌上看到一疊油
    票，我問他是真或是假，他要我二張去比對看看，我並沒有要使用的意思」云云
    （見原審卷第一宗第二十九頁；原審卷第二宗第九頁），或稱係另案被告戊○○
    交其供作比對之用，或稱係好奇而收入口袋，或稱因遇警搜索一時情急始將油票
    放入口袋，或稱早於警察進入搜索前即已放置於口袋內云云，前後所供情節不一
    致，惟並未供陳其被警察查獲之偽造中油公司油票，係其與戊○○所共同偽造。
    又被告對於其前往戊○○住處之原因，雖於警訊中供陳：「（你自何時開始在保
    安六街一一一號工作？）我從八十九年七月九日開始。（工作內容？）負責教戊○○電腦製圖。（警方在保安六街一一一號搜索查獲有偽造統一發票的成品及工
    具，你是否與戊○○共同偽造統一發票？）我只是教戊○○如何以電腦來偽造統
    一發票，至於那些偽造發票成品是戊○○印出來的，我不知道。．．．（你教戊○○偽造統一發票待遇如何？）每天待遇七百元。」云云（見同上偵查卷第三二
    頁反面至三三頁），嗣後其於檢察官偵查中則供稱：「（到保安六街做何事？）
    是戊○○叫我過去幫忙，以前去純聊天，被查獲當天是他叫我過去教電腦、掃描
    圖案，我是讀嘉陽高中沒有畢業，電腦是自己學的。」等語（見同上偵查卷第六
    十頁），其於原審供稱：「我沒有偽造，統一發票是從垃圾桶撿出來的，戊○○
    叫我去幫他弄電腦，我只去那裡一天而已。」、「我並沒有與戊○○偽造統一發
    票，而是當天戊○○要我過去，他有事情要找我幫忙，我才過去的．．．電腦及
    周邊設備事前屋主的，統一發票及油票不知道是誰的，戊○○在印統一發票時，
    我並沒有在場觀看，我只是在那裡用電腦剪接海報及名片類工作，我是從八十九
    年七月份起找過戊○○一、二次，我也不曾拿偽造之統一發票去領獎，當時我不
    知道那些油票是偽造的，是在警察來時，我才知道那些油票是偽造的，而統一發
    票也是在警察來時，我才知道統一發票是偽造的。」等語（見原審卷第一宗第四
    十六頁；原審卷第二宗第九－十一頁），前後所供亦不一致而有瑕疵，非可據其
    於警訊中之供詞，而為不利被告之認定。
四、綜上所述，被告之供述固然前後有出入而有疑義，然遍查全卷證據資料，並無積
    極事證足以證明被告應戊○○之邀前往指導戊○○使用電腦，與戊○○利用現場
    之電腦備偽造統一發票及中油公司油票，有何關連，即不能認為被告有與另案被
    告戊○○共同偽造統一發票、油票之犯意聯絡或行為分擔，自難遽以認定被告丁○○有何偽造有價證券、偽造私文書之行為。此外，本院復查無其他積極證據足
    資證明被告有何公訴人所指之偽造有價證券、偽造私文書之犯行，其前揭犯罪應
    屬不能證明，揆諸首揭規定及判例意旨，原審依刑事訴訟法第三百零一條第一項
    規定，為被告無罪判決之諭知，經核無不當，檢察官仍執陳詞指摘原判決不當，
    請求撤銷改判，其上訴為無理由，應予駁回。
據上論斷，應依刑事訴訟法第三百六十八條，判決如主文。
本案經檢察官丙○○到庭執行職務。
中      華      民      國　    九十一     年     十      月     二 　　日
                                臺灣高等法院臺中分院刑事第七庭
                                      審判長法　官　林　榮　龍
                                            法　官  黃　日　隆
                法  官　江　錫　麟
右正本證明與原本無異。
檢察官得上訴。
被告不得上訴。
如不服本判決應於收受送達後十日內向本院提出上訴書狀，其未敘述上訴之理由者並
得於提起上訴後十日內向本院補提理由書（均須按他造當事人之人數附繕本）。
                                            書記官　陳  振　海
中      華      民      國　    九十一     年     十      月     三 　　日
                                                                        Ｒ
